【裁判字號】    95,訴,142
【裁判日期】    951005
【裁判案由】    撤銷不動產贈與
【裁判全文】
臺灣宜蘭地方法院民事判決               95年度訴字第142號
原      告  台灣中小企業銀行股份有限公司
法定代理人  辛○○
訴訟代理人  甲○○
被      告  戊○○
                      7樓
            乙○○
            丁○○
            己○○
                      7樓
共      同
訴訟代理人  吳振東律師
複代理人    庚○○
上列當事人間撤銷不動產贈與事件，本院於民國95年9月21日言
詞辯論終結，判決如下：
    主  文
被告戊○○之被繼承人丙○○與被告乙○○、丁○○、己○○就
坐落宜蘭縣壯圍鄉○○段一九六地號土地，於民國九十四年三月
二十一日所為之贈與行為及於民國九十四年四月八日所為之所有
權移轉行為應予撤銷。
被告乙○○、丁○○、己○○應將坐落宜蘭縣壯圍鄉○○段一九
六地號土地，於民國九十四年四月八日以贈與為原因，在宜蘭地
政事務所所為之所有權移轉登記予以塗銷。
被告戊○○與被告己○○就坐落宜蘭縣壯圍鄉○○段二一四地號
土地，於民國九十四年三月二十一日所為之贈與行為及於民國九
十四年四月十五日所為之所有權移轉行為應予撤銷。
被告己○○應將坐落宜蘭縣壯圍鄉○○段二一四地號土地，於民
國九十四年四月十五日以贈與為原因，在宜蘭地政事務所所為之
所有權移轉登記予以塗銷。
訴訟費用由被告負擔。
    事實及理由
壹、原告起訴主張：
一、緣訴外人巨騰科技股份有限公司（下稱巨騰公司）分別於民
    國92年12月5日及93年8月20日邀同訴外人丙○○及被告戊○○為連帶保證人，分別向原告借款新臺幣（下同）
    1,500,000元、1,000,000元、3,000,000元，簽訂有授信約
    定書、借據。惟訴外人巨騰公司就上開三筆借款，其中關於
    (一)1,500,000元借款本息自94年8月6日起未依約繳納，尚欠
    本金309,626元及利息、違約金；(二)1,000,000元借款本息僅
    繳納至94年7月26日，尚欠本金578,087元及利息、違約金；
    (三)3,000,000元借款本息僅繳納至94年7月26日，尚欠本金
    2,149,664元及利息、違約金，迭經原告催討無效。
二、訴外人丙○○及被告戊○○為上開借款之連帶保證人，依法
    自應負連帶給付責任，詎料訴外人丙○○為逃避保證債務，
    竟先於94年3月21日經其所有坐落宜蘭縣壯圍鄉○○段（下
    稱壯東段）196地號土地，面積為1563平方公尺，無償贈與
    被告乙○○、莊佑丞、己○○，持分各3分之1，並於94年4
    月8日宜蘭地政事務所宜登字第063270號完成所有權移轉登
    記。另被告戊○○亦於94年3月21日將其所有坐落壯東段214
    地號土地，面積為2504平方公尺，持分2分之1，無償贈與被
    告己○○，並於94年4月15日宜蘭地政事務所宜登字第
    068410號完成所有權移轉登記。
三、訴外人丙○○及被告戊○○對原告所附之債務拒不清償，如
    不予以撤銷被告間之贈與行為，將導致原告之債權有履行不
    能或履行困難之情形，因而損害原告之債權，爰依民法第
    244條第1項之規定，請求撤銷該贈與行為及移轉所有權行為
    ，並將上開不動產於94年4月8日及94年4月15日宜蘭地政事
    務所宜登字第063270號及68410號所有權登記予以塗銷。並
    聲明：如主文第1項至第4項所示。
貳、被告之抗辯：按民法第244條第1項規定：「債務人所為之無
    償行為，有害及債權者，債權人得聲請法院撤銷之。」其構
    成要件之一，須為債務人之行為有害於債權人之債權，所謂
    有害於債權人之債權，係指減少其積極財產或增加消極財產
    ，因而足以減少其一般財產，削弱共同擔保，致債權受有損
    害而不能受完全之清償者而言。查本件原告主張債務人巨騰
    公司與訴外人丙○○、被告戊○○積欠其3,037,377元，但
    依巨騰公司向財政部北區國稅局申報之95年度資產負債表，
    該公司資產總額為44,755,683元，負債總額35,527,803元，
    經扣減後尚有資產淨值9,227,880元，是債務人巨騰公司之
    資產，顯足以清償積欠原告之上開借款。訴外人丙○○與被
    告戊○○為巨騰公司對於對於原告之上開借款擔任連帶保證
    人，而應負連帶給付責任，但巨騰公司之資產，仍足以清償
    積欠原告之上開借款，自無害於原告之債權，自不得謂被告
    間之系爭贈與行為，已對原告債權造成損害。並聲明：駁回
    原告之訴。
、不爭執事項：
一、訴外人巨騰公司於(一)92年12月5日邀同戊○○、丙○○為連
    帶保證人，向原告借款1,500,000元；(二)93年8月20日邀同戊○○、丙○○為連帶保證人，向原告借款新臺幣1,000,000
    元、3,000,000元。
二、訴外人巨騰公司就上開三筆借款，其中關於(一)1,500,000元
    借款本息自94年8月6日起未依約繳納，尚欠本金309,626元
    及利息、違約金；(二)1,000,000元借款本息僅繳納至94年7月
    26 日，尚欠本金578,087元及利息、違約金；(三)3,000,000
    元借款本息僅繳納至94年7月26日，尚欠本金2,149,664元及
    利息、違約金。
三、被告戊○○之被繼承人丙○○於94年3月21日將其所有坐落
    壯東段196地號土地，贈與被告乙○○、莊佑丞、己○○，
    並於94年4月8日辦理所有權移轉登記，被告乙○○、莊佑丞
    、己○○各人所有權應有部分各3分之1。
四、被告戊○○於94年3月21日將其所有坐落壯東段214地號土地
    所有權應有部分2分之1，贈與被告己○○，並於94年4月15
    日辦理所有權移轉登記。
肆、本院之判斷：
    原告主張被告戊○○之被繼承人丙○○與被告戊○○就系爭
    土地所為之贈與行為及所有權移轉行為，因損及原告之債權
    ，而請求予以撤銷，並將系爭土地所為之所有權移轉登記予
    以塗銷，被告則以系爭土地所為之贈與及所有權移轉行為並
    無害及原告之債權，並以前詞置辯，是本院所應審究者，為
    丙○○、戊○○將上開土地所有權以贈與為原因所為之贈與
    行為及所有權移轉行為，是否有害於原告之債權，原告得否
    依民法第244 條第1項撤銷？茲審酌如下：
一、按「連帶債務之債權人，得對於債務人中之一人或數人或其
    全體，同時或先後請求全部或一部之給付。連帶債務未全部
    履行前，全體債務人仍負連帶責任。」，民法第273條定有
    明文。經查訴外人巨騰公司、丙○○及被告戊○○前於92年
    12月5日、93年8月20日與原告簽訂借據，明定巨騰公司為借
    款人，訴外人丙○○、被告戊○○為連帶保證人，是訴外人
    丙○○與被告戊○○應與債務人巨騰公司負連帶清償責任。
    復按民法第244條第1項規定：「債務人所為之無償行為，有
    害及債權者，債權人得聲請法院撤銷之。」而關於連帶債務
    人對於債權人應各負全部給付之責，是在債務未受清償前，
    連帶債務人中之一人所為之詐害行為，債權人自得依民法第
    244條第1項規定撤銷之，至於其他連帶債務人有資力與否，
    在所不問，亦有最高法院88年度台上字第1302號判決要旨可
    資參照。
二、查訴外人丙○○前於94年3月21日將其所有坐落壯東段196地
    號土地，贈與被告乙○○、莊佑丞、己○○，並於94年4月8
    日辦理所有權移轉登記，被告乙○○、莊佑丞、己○○各人
    所有權應有部分各3分之1。而依訴外人丙○○之財政部臺灣
    省北區國稅財產歸屬資料清單及93年度綜合所得稅各類所得
    資料清單所示，關於訴外人丙○○於93年度在中華郵政股份
    股份有限公司壯圍郵局存款利息部分為2,031元，惟於本院
    94年度執全字第427號假扣押執行事件中，經本院核發扣押
    命令後，壯圍郵局回覆稱已無存款得以扣押，有原告提出本
    院94年11月15日宜院瑞民執94執全貳字第427號函影本可參
    。另薪資、租賃所得部分則分別係69,000元、36,000元。而
    就訴外人丙○○所有之坐落宜蘭縣壯圍鄉古亭村22號房屋，
    其現值金額為6,199元，壯東段176之1、壯東段198地號土地
    ，其現值金額各為42,780元、1,264,153元，惟上開壯東段
    198 地號土地，其上並設有債權額3,000,000元之抵押權。
    再依訴外人丙○○於財團法人金融聯合徵信中心資料，除原
    告債權外，訴外人丙○○尚有對土地銀行敦化分行及台北國
    際商業銀行尚有連帶保證訴外人巨騰公司之債務合計29,201
    ,000元，再以被告訴訟代理人於本院審理中自承訴外人丙○○於贈與行為時，除壯東段 176之1、198地號土地外，並無
    其他資產等語（參見本院 95年9月21日言詞辯論筆錄），則
    訴外人丙○○上述之積極財產，顯不足以清償其所負債務，
    自應認訴外人贈與並移轉壯東段 196地號土地所有權與被告
    乙○○、莊佑丞、己○○之行為足陷其於不能清償原告債務
    之狀態，當屬侵害原告債權之行為。
三、次查，就被告戊○○部分，依其財政部臺灣省北區國稅財產
    歸屬資料清單及93年度綜合所得稅各類所得資料清單所示，
    被告於93年度在土地銀行、中國信託商業銀行敦南分行之存
    款利息各為2,134元、12,139元，惟於台北地方法院95年度
    執助字第912號執行案件中，已無任存款可供扣押，有原告
    提出台北地方法院95年3月23日北院錦95執助丙字第912號影
    本可參。另被告戊○○93年度薪資、營利所得總計為
    2,042,709元，而投資部分，其投資總金額雖達9,202,190元
    ，但除巨騰公司之投資額高達8,378,410元，其餘關於巨勳
    科技股份有限公司、東元奈米應材股份有限公司、惠隆資訊
    股份有限公司、興華電子工業股份有限公司、康晉宇宙科技
    股份有限公司、臺灣光罩股份有限公司之投資額，分別係
    600,000元、77,280元、2,680元、41,120元、39,330元、
    40,370元，被告戊○○於巨騰公司之投資額雖有8,378,410
    元，依被告所提出關於巨騰公司94年12月31日資產負債表所
    示，巨騰公司之銀行存款為613,698元，短期投資11,550元
    ，應收票據281,304元、應收帳款18,002,775元、其他應收
    款412,157元、固定資產18,044,801元，惟其負債總額為
    43,299,996元。而巨騰公司之實收資本雖為46,555,530元，
    但公積及盈餘項目虧損28,581,143元，其中累計盈虧為虧損
    11,774,351元，當期損益為虧損19,853,062元，是資本淨額
    總值僅為17,974,387元，顯見巨騰公司處於虧損狀態，其資
    產總額遠低於負債總額，參以原告所提巨騰公司催告債權人
    通知函稱巨騰公司並自95年4月29日解散辦理清算等情，則
    被告於巨騰公司之投資顯無實益。再依被告戊○○於財團法
    人金融聯合徵信中心資料，除原告債權外，被告戊○○尚有
    對土地銀行敦化分行及台北國際商業銀行尚有連帶保證訴外
    人巨騰公司之債務合計29,201,000元，以被告訴訟代理人於
    本院審理中自承被告戊○○於贈與行為時，並無其他資產等
    語（參見本院95年10月5日言詞辯論筆錄），被告戊○○上
    述之積極財產，顯不足以清償其所負債務，自應認訴外人贈
    與並移轉壯東段214地號土地所有權與被告己○○之行為足
    陷其於不能清償原告債務之狀態，當屬侵害原告債權之行為
    。
四、訴外人丙○○於本院原告起訴前，業於95年1月2日死亡，而
    其繼承人除被告戊○○外，其餘繼承人均拋棄繼承，此有原
    告提出之繼承系統表、戶籍資料，及本院宜瑞民字第32190
    號函等件為證，依民法第1148條前段規定：「繼承人自繼承
    開始時，除本法另有規定外，承受被繼承人財產上之一切權
    利、義務。」從而原告依據民法第244條第1項規定及繼承法
    律關係，請求就(一)被告戊○○之被繼承人丙○○與被告乙○○、丁○○、己○○就坐落壯東段196地號土地，於94年3月
    21 日所為之贈與行為及於94年4月8日所為之所有權移轉行
    為應予撤銷，及被告乙○○、丁○○、己○○應將坐落壯東
    段196地號土地，於94年4月8日以贈與為原因，在宜蘭地政
    事務所所為之所有權移轉登記予以塗銷；(二)被告戊○○與被
    告己○○就坐落壯東段214地號土地，於94年3月21日所為之
    贈與行為及於94年4月15日所為之所有權移轉行為應予撤銷
    ，及被告己○○應將坐落壯東段214地號土地，於94年4月15
    日以贈與為原因，在宜蘭地政事務所所為之所有權移轉登記
    予以塗銷，為有理由，應予准許。
五、訴訟費用之負擔：民事訴訟法第78條。
中    華    民    國    95    年    10    月    5     日
                          臺灣宜蘭地方法院民事庭
                              法  官  辜  漢  忠
如對本判決上訴，須於判決送達後20日內提出上訴狀(須附繕本)
中    華    民    國    95    年    10    月    11    日
                              書記官  陳憲文


司法院資訊處製作；財團法人民間司法改革基金會備份。
